【裁判字號】    94,重訴,260
【裁判日期】    950411
【裁判案由】    返還款項
【裁判全文】
臺灣士林地方法院民事判決             94年度重訴字第260號
原      告  甲○○即郭德隆、.
            丙○○即郭德隆、.
            丁○○即郭德隆、.
            乙○○即郭德隆、.
共      同
訴訟代理人  丁福慶律師
被      告  戊○○○
訴訟代理人  傅文民律師
當事人間請求返還款項事件，本院於民國95年3 月28日言詞辯論
終結，判決如下：
    主  文
被告應給付原告全體新台幣柒佰拾柒萬玖仟零伍拾柒元及自民
國九十四年六月二十九日起至清償日止，按週年利率百分之五計
算之利息。
原告其餘之訴駁回。
訴訟費用由被告負擔百分之六十七，餘由原告負擔。
本判決於原告以新台幣貳佰肆拾陸萬元或台灣中小企業銀行無記
名可轉讓定期存單供擔保後，得假執行。被告如為原告供擔保金
新台幣柒佰拾柒萬玖仟零伍拾柒元或將上開金額提存後，得免
為假執行。
原告其餘假執行之聲請駁回。
    事實及理由
一、本件原告郭德隆、郭高來春相繼於民國94年10月20日、94年
    11月3 日死亡，有相驗屍體證明書二紙在卷為憑，茲據其繼
    承人甲○○、丙○○、丁○○、乙○○聲明承受訴訟，有戶
    籍謄本附卷可稽，核無不合，應予准許，合先敘明。
二、本件原告起訴主張：
  (一)原告之被繼承人郭德隆與被告於民國91年7 月12日簽訂協議
    書，共同合夥投資東來加油站股份有限公司（下稱東來公司
    ），依該協議之約定，郭德隆與被告各對東來公司有50% 之
    股份。郭德隆與被告嗣為東來公司經營加油站之資金需求，
    而於91年7 月間以東來公司所有坐落台北縣淡水鎮○○路○
    段69號之建物及兩造共有坐落台北縣淡水鎮○○○段57-7地
    號土地為共同擔保，設定最高限額抵押新台幣（下同）
    4,163 萬元之抵押權予合作金庫銀行股份有限公司（下稱合
    庫銀行），並於91年8 月2 日以東來公司為借款人，原告之
    被繼承人郭德隆、郭高來春與被告為連帶保證人，向合庫銀
    行借款2,500 萬元，東來公司復於93年4 月13日，以郭德隆
    、郭高來春及被告為連帶保證人，與合庫銀行簽立委任保證
    契約。詎東來公司積欠合庫銀行前揭長期擔保借款及油款保
    證代墊款未清償，經合庫銀行於94年6 月8 日催繳後，東來
    公司仍未清償，原告之被繼承人郭德隆、郭高來春乃各代東
    來公司清償二分之一，共計22,137,171元，被告應依其對東
    來公司出資比例分擔其中50% ，爰依民法第281 條第1 項規
    定請求被告償還各自分擔之部分等情。並聲明：（一）被告
    應給付原告全體11,068,584元，及自94年6 月29日起至清償
    日止，按週年利率5%計算之利息；（二）願供現金或台灣中
    小企業銀行無記名可轉讓定期存單為擔保，請准宣告假執行
    。
  (二)東來公司之所以未能營業及清償債務，係因被告拒絕於取款
    條上用印，致使東來公司帳戶上雖有餘額，卻無法提領出可
    清償積欠中國石油公司之油款及合作金庫之借款，原告之被
    繼承人郭德隆並無被告所指之侵權行為，被告主張抵銷抗辯
    自無理由。
三、被告則以：其為東來公司之股東，惟其出資比例為50分之9
    ，且被告基於連帶保證人身分所為之保證，因原告之被繼承
    人郭德隆、郭高來春亦為連帶保證人，故被告至多僅須分擔
    25% 之清償責任。而原告之被繼承人郭高來春非91年7 月12
    日被告與原告之被繼承人郭德隆所訂協議之當事人，原告以
    該協議書為兩造就保證債務內部分擔之約定，並無理由。又
    東來公司並非無清償積欠合作金庫銀行債務之能力，惟原告
    之被繼承人郭德隆為共同加損害於被告，利用其擔任第三人
    東來公司負責人之職務上機會，故意於94年3 月17日無故中
    止東來公司之營運，進而隱匿東來公司之營業所得款項及帳
    目資料，並拒不代表東來公司清償債務，迫使被告基於連帶
    保證人分擔清償債務，因而受有相當於分擔清償東來公司積
    欠合作金庫銀行債務之財產上利益之損害，被告得依民法第
    184 條第1 項、第185 條第1 項、第742 之1 條規定請求郭
    德隆賠償損害，並以此與原告之請求為抵銷等語置辯。並聲
    明：（一）駁回原告之訴；（二）如受不利判決，願供擔保
    請准宣告免假執行。
四、兩造不爭執之事實：
  (一)原告之被繼承人郭德隆與被告戊○○○於91年7 月12日訂立
    合夥協議，各出資2 分之1 經營東來加油站。
  (二)東來公司以原告之被繼承人郭德隆、郭高來春與被告為連帶
    保證人向合庫銀行借款2500萬元。東來公司另以郭德隆、郭
    高來春及被告為連帶保證人與合庫銀行就900 萬元範圍內訂
    立委任保證契約。
  (三)東來公司就前揭2500萬元借款僅繳息至94年4 月2 日，尚欠
    本金21,535,559元及利息200,753 元，就委任保證部分，於
    94年4 月15日到期，合庫銀行共代墊保證款394,650 元及利
    息、違約金6,209 元。計至96年6 月28日止，東來公司共欠
    合庫22,137,171元。
  (四)原告之被繼承人郭德隆、郭高來春2 人於94年6 月28日各向
    合庫清償11, 068,586 元。
五、本件爭點為：(一)原告依民法第281 條第1 項向被告求償，其
    內部分擔比例為何？(二)被告對原告有無民法第184 、185 、
    742-1 條抵銷債權存在？茲述如下：
  (一)原告依民法第281 條第1 項向被告求償，其內部分擔比例為
    何？
    按連帶債務人相互間，除法律另有規定或契約另有訂定外，
    應平均分擔義務；連帶債務人中之一人，因清償、代物清償
    、提存、抵銷或混同，致他債務人同免責任者，得向他債務
    人請求償還各自分擔之部分，並自免責時起之利息，民法第
    280 條前段、第281 條第1 項分別定有明文。原告之被繼承
    人郭德隆、郭高來春與被告3 人同為東來公司向合作金庫銀
    行借款2,500 萬元之連帶保證人；東來公司另以郭德隆、郭
    高來春及被告為連帶保證人與合庫銀行就900 萬元範圍內訂
    立委任保證契約，東來公司就前揭2500萬元借款僅繳息至94
    年4 月2 日，尚欠本金21,535,559元及利息200,753 元，就
    委任保證部分，合庫銀行共代墊保證款394,650 元及利息、
    違約金6,209 元，計至96年6 月28日止，東來公司共欠合庫
    22,137,171元，嗣由原告之被繼承人郭德隆、郭高來春2 人
    於94年6 月28日各向合庫清償11, 068,586 元，為兩造所不
    爭執之事實，揆諸前揭規定，郭德隆、郭高來春自得向連帶
    債務人之一即被告求償，故現所應審究者係彼等間就連帶債
    務之內部分擔額是否有約定。經查：郭德隆與被告前雖曾訂
    立協議書，約定各出資50% 合夥經營東來加油站，然該協議
    之當事人為郭德隆與被告，並非前開連帶債務人三人所訂，
    協議內容亦非就連帶債務內部分擔額之約定，原告以該協議
    為前開連帶債務內部分擔額之約定，顯屬無據。至東來公司
    所登記之股東既非全為前開連帶債務之債務人，其等之出資
    額更與前揭連帶債務之內部分擔額無涉，亦甚灼然。至東來
    公司向合庫銀行所借得之款項究流入何人帳戶，亦與連帶債
    務人內部分擔額之約定無關，兩造既無其他證據足證郭德隆
    、郭高來春與被告就前揭連帶債務之內部分擔額有特別約定
    ，揆諸前揭規定，應由彼三人平均分擔其義務。至東來公司
    為主債務人，並非連帶保證人，其並無內部分擔之問題，故
    被告所辯其應僅負擔4 分之1 債務，並無理由。又郭德隆、
    郭高來春為夫妻，原告四人為其等之全體繼承人，郭德隆、
    郭高來春相繼於94年10月20日、94年11月3 日死亡，已如前
    述，則其等代償東來公司所欠前揭債務後，原得向被告求償
    之權利，則應由原告繼承。故原告得請求被告與原告之被繼
    承人郭德隆、郭高來春就前開債務平均分擔義務，即各自應
    分擔3 分之1 ，即7,379,057 元（00000000÷3=0000000）
    。
  (二)被告對原告有無民法第184 、185 、742-1 條抵銷債權存在
    ？
    至被告辯稱郭德隆利用擔任東來公司負責人之機會，故意於
    94年3 月17日中止東來公司之營運，致東來公司受有損害云
    云，完全未見被告舉證以實其說，則東來公司對郭德隆即無
    侵權行為損害賠償債權之存在，被告自無從據以與前揭其應
    分擔之債務為抵銷。
六、綜上所述，原告得請求被告與原告之被繼承人郭德隆、郭高
    來春就前開債務平均分擔義務，即被告應分擔7,379,057 元
    已如前述，從而，原告訴請被告給付原告全體7,379,057 元
    ，及自代償日即被告免責時之翌日即94年6 月29日起至清償
    日止，按週年利率5%計算之利息，為有理由，應予准許。逾
    此部分之請求，則無依據，應予駁回。
七、本件事實已臻明確，兩造其餘攻擊防禦方法及證據經予審酌
    ，於訴訟判決結果不生影響，爰不再逐一論述。
八、兩造陳明願供擔保，聲請宣告假執行或免為假執行，經核原
    告勝訴部分，合於法律規定，爰分別酌定相當之擔保金額宣
    告之；原告其餘假執行之聲請，因訴之駁回而失所依據，不
    予准許。
九、據上論結，本件原告之訴為一部有理由，一部無理由，依民
    事訴訟法第79條、第85條第2 項、第390 條第2 項、第392
    條第2 項，判決如主文。
中    華    民    國    95    年    4     月    11    日
                  民事第二庭  法  官  方彬彬
以上正本證明與原本無異。
如對本判決上訴須於判決送達後20日內向本院提出上訴狀。
中    華    民    國    95    年    4     月    12    日
                              書記官  王玉雙


司法院資訊處製作；財團法人民間司法改革基金會備份。
